臺灣高等法院刑事判決
109年度上訴字第820號
上  訴  人  
即  被  告  詹正愷


上列上訴人即被告因違反毒品危害防制條例案件，不服臺灣基隆
地方法院108年度訴字第719號，中華民國108年12月16日第一審
判決（起訴案號：臺灣基隆地方檢察署108年度毒偵字第1487號
），提起上訴，本院判決如下：
    主  文
原判決撤銷。
詹正愷施用第一級毒品，累犯，處有期徒刑柒月。又施用第二級
毒品，累犯，處有期徒刑參月，如易科罰金，以新臺幣壹仟元折
算壹日。
扣案之第二級毒品甲基安非他命（驗餘淨重零點壹零貳捌公克）
及直接用以盛裝上開第二級毒品甲基安非他命之分裝袋壹只沒收
銷燬之。
扣案之注射針筒參支沒收之。
    事  實
一、詹正愷基於施用第一級毒品之犯意，於民國108年8月1日下
    午2時許，在基隆市○○區○○路000巷00號2樓，以針筒注射之
    方式，施用第一級毒品海洛因1次。於施用上開第一級毒品
    海洛因後約20分鐘，復基於施用第二級毒品之犯意，在前開
    處所，另將第二級毒品甲基安非他命置於玻璃球吸食器內，
    以打火機燒烤後吸食煙霧之方式，施用第二級毒品甲基安非
    他命1次。嗣於同日下午5時16分許，為警持搜索票前往上址
    執行搜索時，扣得第二級毒品甲基安非他命1包（驗餘淨重0
    .1028公克）及注射針筒3支，詹正愷當場承認前開扣押物品
    為其所有，並坦承有施用毒品之犯行而接受裁判，復經警採
    集其尿液送驗後，結果呈安非他命、甲基安非他命、可待因
    、嗎啡陽性反應，始悉上情。
二、案經基隆市警察局第四分局報告臺灣基隆地方檢察署（下稱
    基隆地檢署）檢察官偵辦後起訴。
    理  由
壹、證據能力方面：
    本判決所引用之非供述證據部分，與本案均有關連性，亦無
    證據證明係實施刑事訴訟程序之公務員以不法方式所取得，
    依刑事訴訟法第158條之4之反面解釋，當有證據能力，復於
    本院審理時，提示並告以要旨，使檢察官、被告詹正愷充分
    表示意見，自得為證據使用。
貳、實體方面：
一、上揭事實，業據被告於本院準備程序及審理時坦承不諱（見
    本院卷第72頁、第93頁），且有臺灣基隆地方法院（下稱基
    隆地院）108年聲搜字第345號搜索票、基隆市警察局第四分
    局搜索扣押筆錄及扣押物品目錄表、查獲現場照片、偵辦毒
    品案件尿液檢體對照表、台灣檢驗科技股份有限公司濫用藥
    物實驗室108年8月16日濫用藥物檢驗報告、交通部民用航空
    局航空醫務中心108年9月11日航藥鑑字第0000000號毒品鑑
    定書、扣押物品清單在卷可稽（見基隆地檢署108年度毒偵
    字第1487號卷〈下稱毒偵卷〉第25頁、第27頁至第31頁、第35
    頁、第41頁、第105頁、第109頁、第111頁、第121頁），足
    認被告上開任意性自白與事實相符，堪予採信。本案事證明
    確，被告犯行均堪認定，應予依法論科。　　　
二、論罪科刑部分：
  ㈠按92年7月9日修正公布之毒品危害防制條例自93年1月9日施
    行。其中第20條、第23條將施用毒品之刑事處遇程序，區分
    為「初犯」及「5年內再犯」、「5年後再犯」。依其立法理
    由之說明：「初犯」，經觀察、勒戒或強制戒治後，應為不
    起訴處分或不付審理之裁定；「5年內再犯」者，因其再犯
    率甚高，原實施之觀察、勒戒及強制戒治既已無法收其實效
    ，爰依法追訴或裁定交付審理。至觀察、勒戒或強制戒治執
    行完畢釋放後，「5年後再犯」者，前所實施之觀察、勒戒
    或強制戒治已足以遮斷其施用毒品之毒癮，為期自新及協助
    其斷除毒癮，仍適用「初犯」規定，始應先經觀察、勒戒、
    強制戒治之程序。從而依該次修正後之規定，僅限於「初犯
    」及「5年後再犯」二種情形，應先經觀察、勒戒或強制戒
    治之程序，此乃該條例第10條之例外規定。倘被告於5年內
    已再犯，經依法追訴處罰，縱其第3次（或第3次以上）再度
    施用毒品之時間，在初犯經觀察、勒戒或強制戒治執行完畢
    釋放5年以後，因與單純之「5年後再犯」之情形有別，不合
    於「5年後再犯」之例外規定；且因已於「5年內再犯」，顯
    見其再犯率甚高，原實施觀察、勒戒或強制戒治，已無法收
    其實效，即應回歸原則性規定，由檢察官逕行起訴，依該條
    例第10條處罰（最高法院96年度台非字第236號判決意旨及9
    7年度第5次刑事庭會議決議參照）。
  ㈡被告前因施用毒品案件，經裁定送觀察、勒戒及強制戒治，
    於92年4月26日強制戒治執行完畢後，接續執行①90年間，因
    施用毒品案件，經基隆地院以90年度基簡字第232號判決判
    處有期徒刑6月確定；②92年間，因施用毒品案件，經基隆地
    院以92年度訴字第34號判決判處有期徒刑8月、6月，定其應
    執行刑為有期徒刑1年確定等案件，於93年8月2日縮短刑期
    假釋出監，於93年10月6日縮刑期滿假釋未經撤銷，視為執
    行完畢；③於94年間，又因施用毒品案件，經基隆地院以94
    年度訴字第646號判決判處有期徒刑10月、8月，定其應執行
    刑為有期徒刑1年4月，並經本院以94年度上訴字第3943號判
    決撤銷改判為有期徒刑10月、8月，定其應執行刑為有期徒
    刑1年4月確定，於96年7月15日縮短刑期執行完畢出監，有
    本院被告前案紀錄表可憑，揆諸上揭規定及說明，被告所為
    本件施用第一級毒品海洛因、第二級毒品甲基安非他命之犯
    行，並無「初犯」規定之適用，亦與單純之「5年後再犯」
    之情形有別，自無須先行觀察、勒戒或強制戒治，即得依法
    訴追。
　㈢按海洛因、甲基安非他命分別為毒品危害防制條例第2條第2
    項第1款、第2款所列之第一級毒品、第二級毒品，未經許可
    ，不得非法持有及施用，是核被告所為，分別係犯毒品危害
    防制條例第10條第1項之施用第一級毒品罪及同條例第10條
    第2項之施用第二級毒品罪。
　㈣被告為施用而分別持有第一級毒品海洛因及第二級毒品甲基
    安非他命之低度行為，應分別為其施用之高度行為所吸收，
    均不另論罪。
  ㈤被告所為上開犯行，犯意各別，行為互殊，應予分論併罰。
  ㈥被告前於98年間，因①殺人未遂等案件，經臺灣板橋地方法院
    （現改制為臺灣新北地方法院，下稱新北地院）以98年度訴
    字第1483號判決判處有期徒刑5年8月、2年10月、5月，有期
    徒刑部分定其應執行刑為有期徒刑7年6月，復經本院以98年
    度上訴字第4523號判決部分撤銷，部分駁回上訴後，有期徒
    刑部分定其應執行刑為有期徒刑7年確定；②施用毒品案件，
    經新北地院以98年度訴字第2091號判決判處有期徒刑10月確
    定，上開①②案件並經新北地院以99年度聲字第1252號裁定定
    其應執行刑為有期徒刑7年8月確定，於103年12月9日假釋出
    監期間，於③105年間，因施用毒品案件，經基隆地院以105
    年度訴字第595號判決判處有期徒刑4月確定，於105年12月2
    6日易科罰金執行完畢，嗣前開假釋經撤銷，應執行殘刑有
    期徒刑1年6月16日，於107年10月2日縮刑期滿執行完畢，有
    本院被告前案紀錄表可參，可見被告係於受有期徒刑執行完
    畢後，5年內故意再犯本件各次施用第一級毒品海洛因、第
    二級毒品甲基安非他命之犯行，均屬累犯，本院審酌其早在
    92年間即有施用毒品之情形，且前已有多次施用毒品之前科
    ，更曾於假釋期間再犯施用毒品案件經判決確定後，遭撤銷
    假釋，顯見其對於此部分刑罰之反應力即屬薄弱，故其所為
    本件施用第一級毒品海洛因、第二級毒品甲基安非他命之犯
    行，均應依刑法第47條第1項之規定，加重其刑。
  ㈦被告為警至前址執行搜索時，即當場坦承持有第二級毒品甲
    基安非他命、注射針筒等物品，且坦承有施用毒品之情事，
    有基隆市警察局第四分局109年4月2日函暨員警職務報告可
    佐（見本院卷第65頁至第67頁），而依卷附前揭搜索票，員
    警持搜索票執行搜索之對象並非被告，執行之處所亦非被告
    住所（見毒偵卷第25頁），可知員警於搜索前，並無相當證
    據足認被告涉有上開犯行，是被告係於犯罪遭發覺前，主動
    向有偵查犯罪職權之公務員坦承犯行並願意接受裁判，符合
    自首之要件，爰依刑法第62條前段之規定，就被告所為本件
    施用第一級毒品海洛因、第二級毒品甲基安非他命之犯行，
    分別減輕其刑，並均依法先加後減之。
  ㈧撤銷改判部分：
    原審以被告罪證明確，予以論罪科刑，固非無見；然查：
  ⒈本件被告係屬累犯，且依本院審酌前情，認有予以加重其刑
    之必要。又原審固以「被告於本案及前案所犯之罪固均為與
    毒品相關之犯罪，惟施用毒品罪，僅侵害自身健康，並未侵
    害他人法益，且施用毒品行為具高度成癮性，將被告監禁於
    監所期間，亦僅暫時剝奪被告毒品施用機會，應藉由完善之
    心理、戒癮支援系統，方足生矯治之效，是本案相較於其他
    犯罪類型，無對被告施以長期監禁之必要，被告前雖曾犯施
    用毒品罪，認尚難因此即認被告有刑罰反應力薄弱之情形」
    為由，不予加重其刑，惟原審既論述被告有多次毒品相關犯
    罪，則其又論述尚難因此認被告有刑罰反應力薄弱之情形，
    似已有理由前後矛盾之虞；況施用毒品縱僅係侵害自身健康
    ，未侵害他人法益，且具有高度成癮性，但施用毒品犯行既
    為毒品危害防制條例所規定須執行刑罰之犯罪，即有在符合
    構成要件之情形下，予以執行刑罰之必要，原審所執上開事
    由，則可在量刑時加以審酌，尚非於施用毒品累犯之案件中
    ，執以為不予加重其刑之理由。是以，原審逕以前述理由，
    未予被告加重其刑，容有不當。
　⒉再者，被告既合於自首之要件，而得依刑法第62條前段之規
    定減輕其刑，原審未調查此有利於被告之部分，並予以減輕
    其刑，亦有未恰。　
  ⒊綜上，被告以其符合自首之要件為由提起上訴，請求減輕其
    刑，為有理由，且原判決有前開可議之處，自應由本院將原
    判決予以撤銷改判。
  ㈨爰審酌被告於行為時為年約44歲之成年人，前曾因施用毒品
    案件執行觀察勒戒、強制戒治及有期徒刑，明知海洛因、甲
    基安非他命為第一級毒品、第二級毒品，依法不得持有、施
    用，竟仍為本件施用第一級毒品海洛因及第二級毒品甲基安
    非他命之犯行，所為自屬非是，亦難認有改過之意，惟念其
    施用毒品乃戕害自己身心健康，尚未危及他人，犯後尚能坦
    承犯行之態度等一切情狀，分別就其前開犯行量處如主文所
    示之刑，並就施用第二級毒品甲基安非他命部分諭知易科罰
    金之折算標準，以示懲儆。
  ㈩沒收部分：
  ⒈扣案白色結晶1袋（驗餘淨重0.1028公克）經交通部民用航空
    局航空醫務中心以氣相層析質譜儀（GC/MS）法鑑定結果，
    確係第二級毒品甲基安非他命，有上揭毒品鑑定書可考（見
    毒偵卷第109頁），為查獲之第二級毒品，應依毒品危害防
    制條例第18條第1項前段規定，併予宣告沒收銷燬之。至直
    接用以盛裝上開第二級毒品甲基安非他命之分裝袋1只，以
    現今所採行之鑑驗方式仍會殘留微量毒品而無法將之完全析
    離，亦應依毒品危害防制條例第18條第1項前段之規定，宣
    告沒收銷燬之。另前揭第二級毒品甲基安非他命因鑑驗而耗
    用部分既已滅失，自毋庸再為沒收銷燬之諭知。
  ⒉扣案注射針筒3支，雖未經鑑定是否含有第一級毒品海洛因成
    分，然經被告坦承為其所有，且係供其施用第一級毒品海洛
    因所用之物（見本院卷第72頁），爰依刑法第38條第2項之
    規定，宣告沒收之。  
據上論斷，應依刑事訴訟法第369條第1項前段、第364條、第299
條第1項前段，毒品危害防制條例第10條第1項、第2項、第18條
第1項前段，刑法第11條、第47條第1項、第62條前段、第41條第
1項前段、第38條第2項，判決如主文。
本案經檢察官林秋田提起公訴，檢察官李進榮到庭執行職務。
中　　華　　民　　國　　109 　年　　5 　　月　　27　　日
                  刑事第四庭  審判長法　官  陳筱珮
                                    法　官  邱滋杉
                                    法　官  羅郁婷　　　
以上正本證明與原本無異。
如不服本判決，應於收受送達後20日內向本院提出上訴書狀，其
未敘述上訴之理由者並得於提起上訴後20日內向本院補提理由書
（均須按他造當事人之人數附繕本）「切勿逕送上級法院」。
                                    書記官  蔡易霖
中　　華　　民　　國　　109 　年　　5 　　月　　27　　日
附錄：本案論罪科刑法條全文
毒品危害防制條例第10條
施用第一級毒品者，處6月以上5年以下有期徒刑。
施用第二級毒品者，處3年以下有期徒刑。